【裁判字號】    90,上更(一),13
【裁判日期】    901127
【裁判案由】    分割共有物
【裁判全文】
臺灣高等法院臺南分院民事判決  九十年度上更(一)字第一三號    Ｋ
      上  訴  人  丑  ○  ○
                  辰  ○  ○
                  巳  ○  ○
                  戊  ○  ○
                  卯  ○  ○
                  丙  ○  ○
                  壬  ○  ○
                  丁  ○  ○
                  甲  ○  男
      上  訴  人  甲      ○
      上  訴  人  己  ○  ○
      代  理  人  午  ○  ○
      視同上訴人  未  ○  ○
                  癸  ○  ○
                  乙  ○  ○
                  午  ○  ○
      被  上訴人  庚  ○  ○
      訴訟代理人  子  ○  ○
右當事人間請求分割共有物事件，上訴人對於中華民國八十七年三月二日台灣雲林地
方法院第一審判決（八十五年度訴字第三五八號）提起上訴，經最高法院第一次發回
更審，本院判決如左：
   主   文
原判決除確定部分外廢棄。
兩造共有坐落雲林縣水林鄉○○段五六六地號、建、面積零點零零五五零肆公頃、同
地段五六七地號、建、面積零點零肆壹陸陸零公頃、同地段五六九地號、建、面積零
點零零貳捌捌貳公頃、同地段五七０地號、建、面積零點零玖玖玖伍零公頃、同地段
五七六地號、建、面積零點零貳伍肆肆零公頃、同地段五七七地號、建、面積零點零
貳零零公頃、同地段五七五地號、道、面積零點零零零壹肆零公頃及同地段五七
八地號、道、面積零點零零肆肆壹公頃土地，按附圖丙案所示方法合併分割，即：
編號１部分面積零點零貳壹貳貳壹公頃、編號１０部分面積零點零壹肆壹伍壹公頃分歸
被上訴人庚○○取得；編號２部分面積零點零貳壹貳貳壹公頃、編號９部分面積零點
零壹肆壹伍零公頃分歸視同上訴人己○○取得；編號３部分面積零點零貳壹貳貳壹公
頃分歸上訴人丑○○取得；編號４部分面積零點零貳壹貳貳壹公頃分歸上訴人甲○男
、丁○○共同取得，並各按應有部分二分之一比例保持共有；編號５部分面積零點零
貳壹貳貳壹公頃分歸上訴人甲○、辰○○、巳○○共同取得，並依次按應有部分八分
之四、八分之一、八分之三比例保持共有；編號６部分面積零點零貳壹貳貳壹公頃分
歸上訴人戊○○、卯○○、丙○○、壬○○共同取得，並各按應有部分四分之一比例
保持共有；編號７部分面積零點零伍陸玖公頃分歸上訴人未○○、乙○○、癸○
○、辛○○（即陳惠皇）共同取得，並依次按應有部分六分之二、六分之二、六分之
一、六分之一比例保持共有；編號８部分面積零點零貳壹貳貳壹公頃，分歸上訴人午
○○取得。
第一（除確定部分外）、第二審及發回前第三審訴訟費用由視同上訴人己○○負擔六
分之一、上訴人丑○○、午○○各負擔十分之一、上訴人未○○、乙○○各負擔十八
分之一、上訴人甲○男、丁○○各負擔二十分之一、上訴人癸○○、陳惠皇各負擔三
十六分之一、上訴人戊○○、卯○○、丙○○、壬○○各負擔四十分之一、上訴人甲
○負擔二十分之一、上訴人辰○○負擔八十分之一、巳○○八十分之三，餘由被上訴
人負擔。
   事   實
甲、上訴人方面：
  子、上訴人丑○○、辰○○、巳○○、戊○○、卯○○、丙○○、壬○○、丁○○
    、甲○男等九人部分：
  一、聲明：求為判決：(一)原判決（除確定部分外）廢棄。(二)右廢棄部分，請求判決
      如附圖所示丙方案編號一面積０‧０二一二二一公頃土地，及編號十面積０‧
      ０一四一五一公頃土地分歸被上訴人庚○○取得；編號二面積０‧０二一二二
      一公頃土地，及編號九面積０‧０一四一五０公頃土地分歸上訴人己○○取得
      ；編號三面積０‧０二一二二一公頃土地，分歸上訴人丑○○取得；編號四面
      積０‧０二一二二一公頃土地分歸上訴人甲○男、丁○○共同取得，並各按應
      有部分二分之一比例保持共有；編號五面積０‧０二一二二一公頃土地分歸上
      訴人甲○、辰○○、巳○○共同取得，並依次按應有部分八分之四、八分之一
      、八分之三比例保持共有；編號六面積０‧０二一二二一公頃土地分歸上訴人
      戊○○、卯○○、丙○○、壬○○共同取得，並各按應有部分四分之一比例保
      持共有；編號七面積０‧０三五三六九公頃土地分歸上訴人未○○、乙○○、
      癸○○、辛○○（即陳惠皇）共同取得，並依次按應有部分六分之二、六分之
      二、六分之一、六分之一比例保持共有；編號八面積０‧０二一二二一公頃土
      地，分歸上訴人午○○。
    (三)、第一、二、三審，及發回後之訴訟費用皆由被上訴人負擔。
  二、陳述：除與原判決記載相同者，茲引用之外，補稱：
    (一)若依上訴人所主張之分割方案（如附圖所示丙方案），係就第一審法院所為之
      分割方案，就上訴人等分得之部分再作一調整，其他人分得之部分並未作改變
      ，故其他人取得之部分不受影響，合先陳明。
    (二)原分割方案，上訴人所分得之部分，其長度過長而寬度又太小，故就未來發展
      性而言，及經濟效用言之，實有欠妥之處。故上訴人等，爰就第一審法院判決
      上訴人分得之部分作一調整，經調整後其寬度長度皆適宜，且上訴人等間亦較
      能接受，對其他人分得之部分又無影響，故上訴人所主張之方案當屬可採，亦
      較無爭論。
    (三)系爭土地寅○○之持分，業於八十七年十一月二十七日出售予上訴人巳○○，
      此有土地增值稅繳款書影本、買賣所有權移轉契約書影本、及土地登記謄本正
      本可稽（上證一號）。今上訴人寅○○關於系爭土地之所有持分，既已移轉登
      記予上訴人巳○○，則伊之權利義務自應由上訴人巳○○承受，為此上訴人巳
      ○○爰依法聲明承擔寅○○於本件之訴訟。
  三、證據：除援用第一審所提證據外，補提分割方案乙件、土地增值稅繳款書影本
      、土地買賣所有權移轉契約書影本、土地登記謄本為證。並聲請囑託雲林縣北
      港地政事務所複丈系爭土地。
  丑、上訴人甲○部分：
      未於言詞辯論期日到場，亦未提書狀作何聲明或陳述。
  寅、視同上訴人未○○、癸○○、辛○○（即陳惠皇）、乙○○、午○○、己○○
      部分：
  一、聲明：請依原審判決方案分割。
  二、陳述：除與原判決記載相同者，茲引用之外，補稱：
    (一)視同上訴人癸○○、未○○、辛○○（即陳惠皇）、乙○○部分：四人願保持
      共有，同意合併分割。
    (二)視同上訴人己○○、午○○部分：
    １、上訴人等提出的新分割方案，雖主張將原方案中，上訴人丑○○等十一人之
        四筆土地分割位置變更，其他的位置依原方案無變更，上訴人午○○前有表
        示同意，但十一位上訴人只有丑○○等七人委託律師出庭，其他四人無出庭
        ，顯然不是全部上訴人的意見。因此上訴人己○○、午○○聲明退回同意新
        方案。
    ２、原方案陳業派下五房中的四房（二房除外）均分配在共有土地面臨東陽街之
        精華地帶，且四筆土地面積相同各為十分之一，若上訴人等同意變更位置，
        可以私自交換。
    ３、上訴人己○○、午○○贊同原審判決之分割方案，不贊成上訴人等所提出的
        新方案，新方案顯然不是全部上訴人的意見。
  三、證據：援用第一審所提證據。
乙、被上訴人方面：
一、聲明：求為判決：
  (一)上訴駁回。
  (二)第一、二審及發回前第三審訴訟費用由上訴人負擔。
二、陳述：除與原判決記載相同者，茲引用之外，補稱：
    本件系爭土地分割案，歷經雲林地方法院判決及鈞院判決駁回上訴人之上訴，維
    持雲林地方法院之分割方案。如今對造卻在小枝節上大作文章，包括小幅更改分
    割圖及私人金錢糾紛等，作為再予爭執之理由，乃徒增困擾而已，請維持第一、
三、證據：援用第一審所提證據。
    理    由
甲、程序方面：
一、按訴訟繫屬中為訴訟標的之法律關係雖移轉於第三人，於訴訟無影響。但第三人
    如經兩造同意，得聲請代當事人承當訴訟。前項但書情形僅他造不同意者，移轉
    之當事人或第三人得聲請法院以裁定許第三人承當訴訟。八十九年二月九日修正
    公布之民事訴訟法第二百五十四條第一、二項定有明文。查本件原上訴人寅○○
    於訴訟繫屬中之八十七年十二月十五日將系爭土地之所有權應有部分，移轉與同
    為共有人之上訴人巳○○，此有土地登記簿謄本在卷可稽。則上訴人巳○○經兩
    造之同意後，聲請承當該部分之訴訟，揆諸首揭規定，即無不合，應予准許。
二、按分割共有物事件，係屬必要共同訴訟，是本件雖僅由上訴人甲○、辰○○、寅
    ○○、巳○○（並承當原上訴人寅○○之訴訟）、丙○○、卯○○、戊○○、壬
    ○○、甲○男、丁○○等人提起上訴，惟依民事訴訟法第五十六條第一項第一款
    之規定，其效力仍及於同造而未提起上訴之己○○、午○○、未○○、乙○○、
    癸○○、辛○○即陳惠皇，爰將之併列為上訴人，合先明。
三、上訴人甲○、視同上訴人癸○○、辛○○、乙○○未於言詞辯論期日到場，核無
    民事訴訟法第三百八十六條所列各款情形，爰依被上訴人之聲請，由其一造辯論
    而為判決。
乙、實體方面：
一、本件被上訴人起訴主張：坐落雲林縣水林鄉○○段五六六、五六七、五六九、五
    七０、五七六、五七七地號地目均為建及同段五七五、五七八地號地目均為道之
    土地，均為兩造所共有，其中同段五七五地號、五七八地號地目雖為道，惟業經
    都市計劃編定為住宅區；又系爭土地並無因使用目的不能分割之情事，兩造均同
    意合併分割，又無不分割之約定，因無法達成分割協議，爰依民法第八百二十四
    條第二項之規定，請求按附圖甲方案為分割之判決（按被上訴人另請求分割坐落
    同鄉○○段二二九地號地目道土地部分，經原審判決變價分割後，兩造未聲明不
    服，已告確定）。
二、上訴人辰○○、巳○○、丙○○、卯○○、戊○○、壬○○、丑○○、甲○男、
    丁○○等人則以：就原審之甲分割方案，其面向東陽街部分寬度為五點五至七點
    五公尺，房屋建一棟過大、二棟太小，長度最短為二十九點五至三十三點五公尺
    ，過長不易使用，不符經濟效用；採丙方割方案均不改變己○○、午○○、未○
    ○、乙○○、癸○○、辛○○即陳惠皇原主張甲分割方案之位置，然渠等分得之
    土地較宜利用，為可採之方案。
    視同上訴人己○○、午○○則以：原審之甲分割方案，對共有人全體之權益均較
    兼顧，比較公平，分割方案，亦較整齊利於土地之開發繁榮；上訴人己○○分得
    之土地分割二處，唯寬度及深度均正當利用，故渠二人均贊成原審之分割方案。
    視同上訴人未○○、乙○○、癸○○、辛○○即陳惠皇則以：渠四人希望保持共
    有，及同地段五七八地號道路用地分歸渠四人所有，即依原判決之甲方案分割等
    各語，資為抗辯。
三、被上訴人主張坐落雲林縣水林鄉○○段五六六地號、地目建、面積０．００五五
    ０四公頃土地、同段五六七地號、地目建、面積０．０四一六六０公頃土地、同
    段五六九地號地目建面積０．００二八八二公頃土地、同段五七０地號、地目建
    、面積０．０九九九五０公頃土地、同段五七五地號、地目建面積０．０００一
    四０公頃土地、同段五七六地號、地目建、面積０．０二五四四０公頃土地、同
    段五七七地號、地目建、面積０．０三二三００公頃土地及同段五七八地號、地
    目建、面積０．００四三四一公頃土地（下稱系爭八筆土地）為兩造所共有，所
    有權應有部分為：被上訴人庚○○、上訴人己○○各六分之一、上訴人丑○○、
    午○○各三十分之三、上訴人未○○、乙○○各十八分之一、上訴人甲○男、丁
    ○○各二十分之一、上訴人癸○○、陳惠皇各三十六分之一、上訴人戊○○、卯
    ○○、丙○○、壬○○各四十分之一、上訴人甲○六十分之三、上訴人辰○○八
    十分之一、巳○○八十分之三；其中東陽段五七五地號、五七八地號地目道之土
    地，業經都市計劃編定為住宅區；系爭土地並無因使用目的不能分割之情事，兩
    造均同意合併分割，又無不分割之約定，因無法達成分割協議之事實，已據其提
    出土地登記簿謄本十一份（原審卷第十五至九三頁及本院卷所附九十年五月十日
    列印之系爭土地有關巳○○部分之土地登記簿謄本十一份）、地籍圖謄本一份（
    原審卷第十三頁）為證，復為上訴人所自認（原審卷第一九三至一九五頁、原審
    卷二第三七、三八頁、本院前審卷五○至五二頁），堪信被上訴人主張之事實為
    真實。
四、按各共有人得隨時請求分割共有物；共有物之分割，依共有人協議之方法行之，
    分割之方法不能協議決定者，法院得因任何共有人之聲請命以裁判分割，民法第
    八百二十三條第一項前段、第八百二十四條第一項、第二項分別定有明文。又民
    法第八百二十三條第一項但書所謂因物之使用目的不能分割，係指該共有物現在
    依其使用目的不能分割者而言。共有土地雖編為公共設施道路預定地，惟參酌都
    市計畫法第五十條第一項、第五十一條第一項但書之規定，所有權人仍得繼續為
    原來之使用或改為妨礙指定目的較輕之使用，並得申請為臨時建築使用。故共有
    土地經都市○○○○○道路預定地而未闢為道路，亦非現供公眾通行之道路，則
    縱令將來有可能闢成道路，仍難謂現在有依其使用目的不能分割之情事，自無礙
    於共有人之請求分割。經查，兩造共有坐落雲林縣水林鄉○○段五六六、五六七
    、五六九、五七０、五七六、五七七地號地目均為建及同段五七五、五七八地號
    地目均為道之土地，兩造均同意合併分割，其中同段五七五地號、五七八地號土
    地，地目雖為道，惟係屬都市計劃內之住宅區，為畸零地形，與臨地合併，即能
    申請建築，有雲林縣水林鄉公所八十七年六月十一日雲水鄉建字第七一一四號函
    在卷可按（見本院前審卷第二十頁），故系爭土地即無因使用目的不能分割之情
    事，兩造間復無不分割之約定，且兩造迄言詞辯論終結前，未能達成一致之分割
    協議，則被上訴人訴請裁判分割系爭八筆土地，自屬有據，而應准許。
五、查系爭八筆土地除東陽段五七五、五七八地號二筆土地地目為道外，其餘均為建
    地，地界相連，本件系爭土地之共有人及所有權應有部分比例均相同，有卷附土
    地登記簿謄本及地籍圖謄本一件（原審卷第十三頁）可稽。又系爭東陽段五七五
    、五七八地號土地，地目雖為道，惟其地界與其他系爭建地相連，但面積不大，
    本無原物分割之實益，若與建地部分之面積合併計算而為原物分割，非惟各共有
    人取得之土地面積可相對增加，且分得接鄰建地部分之共有人亦得合併使用，於
    各共有人均屬有益無損。又合併分割，與土地合併不同，故與土地因合併申請複
    丈者，應受地籍測量實施規則第二百四十一條第一項前段規定：以同一地段、地
    界相連、使用區分、使用性質及地目均相同之土地限制無涉。是五七五、五七八
    地號二筆土地地目雖與其餘六筆土地不同，仍非不可合併分割。則被上訴人主張
    將系爭土地合併為原物分割，復為上訴人同意，此既可增加共有人分割後土地之
    社會經濟價值，自屬可採。
六、次查，系爭土地東隔公有土地之東陽段五六八地號土地與路寬八公尺之水林鄉○
    ○街相接（該道路屬縣道一五七號公路）、南除部分有同段五七二地號土地相隔
    外與路寬八公尺之東興街（為市區道路）相連。中央靠東部分有磚木瓦造三合院
    一座：正廳列建築約有百年，其右側為上訴人甲○占有使用，左側由午○○、甲
    ○男占有使用；左側廂房亦約百年建物，自北至南分由戊○○、丁○○、卯○○
    、丙○○占有使用，其南另有午○○搭建之車庫一座；右側廂房北為建約六十年
    磚木造建物由甲○、丑○○占有使用，南側建約四十年之磚木造建物，由丑○○
    、辰○○、巳○○、寅○○占有使用，南有午○○所有木造鴿舍，及午○○所有
    石棉瓦木造雜物間各一座。三合院左側距道路約六公尺有午○○所有寬八點六公
    尺深十二公尺之磚瓦造磚石棉瓦造平房一座。西北側為上訴人癸○○、辛○○、
    未○○、乙○○占有使用之空地。東北側為雜樹及空地，東側有甲○、壬○○、
    丁○○所有磚瓦造平房，壬○○所有之油筒，丑○○倉庫，丙○○鐵架塑膠浪板
    棧房等情，業經本院前審勘驗現場，製有勘驗筆錄附卷可稽（見本院前審卷第一
    一八至一二一頁），並經原審法院囑請雲林縣北港地政事務所派員會同鑑測，亦
    有筆錄及該所於八十五年八月十三日以北地字第四九五二號函檢附之複丈成果圖
    在卷可參（見本院前審卷第一二五至一二七、一三０至一三一頁），並有上訴人
    己○○、午○○提出之現場照片七張（見本院前審卷卷第一０三、一０四頁）、
    水林鄉街道圖一份、上訴人丑○○等人提出之現場照片二十張在卷可按（見本院
    前審卷卷第一三０至一三九頁）。
七、按共有物之分割，應斟酌共有物之性質、四周狀況之客觀情形、共有人之占有使
    用現狀、經濟效果、全體共有人之利益，以達公平之目的。本院審酌上開各共有
    人使用土地之現狀，暨土地整體之利用價值，並兼顧平等均衡原則，以如次之理
    由，認採如附圖丙方案所示之分割方法為分割，最為公平允洽：
１、被上訴人主張系爭土地之北側之水林鄉○○段五六五地號土地，為伊所有，此為
    上訴人所不爭，故應將系爭土地之臨接部分土地分歸其取得，方便其將來之合併
    使用，惟所臨接部分土地，係面臨較有價值之東陽街，而被上訴人之所有權應有
    部分為六分之一，如全部分配在面臨東陽街，對其他共有人亦屬不公平。又上訴
    人己○○未在系爭土地占有使用，但其所有權應有部分高達六分之一，故亦不得
    不顧慮其權益，如將其所有土地全部分配在東興街，對其顯非公平，惟其分配之
    土地面積廣，亦不宜全部分配在面臨東陽街。又參以與東陽街相臨之五七０、五
    六九地號土地，大部分由上訴人甲○、辰○○、寅○○、巳○○、丙○○、卯○
    ○、戊○○、壬○○、丑○○、甲○男、丁○○等十一人占有使用，而彼等願依
    房份即：甲○（二十分之一）、辰○○（八十分之一）、巳○○（八十分之三
    ）；戊○○、卯○○、丙○○、壬○○（各四十分之一）；丑○○（十分之
    一）；甲○男、丁○○（各二十分之一）等四房分（各十分之一）分別保持共
    有及上訴人戊○○、卯○○、丙○○、壬○○願不臨東陽街，而南向東興街等情
    。爰將接臨東陽街之土地部分，分配成六等份，其面積均為總面積之十分之一，
    再將甲○等人之四等分，依渠等之意願，面臨東陽街部分，分成三部分，另一部
    分南臨東興街。又系爭土地之西北側現由上訴人未○○、癸○○、乙○○、辛○
    ○占有使用，彼等亦希望分配該處；上訴人午○○則希望能分配在其現占有使用
    之三合院左側距道路約六公尺有午○○所有寬八點六公尺深十二公尺之磚瓦造磚
    石棉瓦造平房。另就被上訴人庚○○及上訴人己○○之不足部分則另分配在西南
    側之不規則部分。故本院所採之丙分割方案，被上訴人及己○○之應有部分達六
    分之一，而受分配之位置，雖均分為二處，惟有臨價值較高之東陽街，亦有臨價
    值較低之東興街，且該位置，亦為被上訴人及己○○所主張者，此分割方法較能
    顧及共有人之經濟分配及公平性。
２、又採丙案之分割方法，被上訴人及視同上訴人己○○、午○○、未○○、乙○○
    、癸○○、辛○○等人所分得之位置、面積，與渠等所主張之甲案相同，對渠等
    之權益並無影響。反之採甲案，上訴人甲○、辰○○、巳○○；丙○○、卯○○
    、戊○○、壬○○；丑○○；甲○男、丁○○分得之部分，長度過於狹長，而寬
    度較小，該土地不利建築使用，如採丙案分割方法，上訴人甲○等人分得之土地
    較為方整，經濟效用較高。
３、由上各情，顯見如附圖丙方案，較為公平、合理、亦合社會經濟效用，且兩造均
    認按土地應有部分為分配，無須以金錢為補償，是本院爰採行之。
八、綜上所述，被上訴人主張系爭八筆土地毗鄰，兩造並無不合併分割之特約，又無
    不能分割之情事，自屬可信；則被上訴人訴請裁判合併分割系爭八筆土地，自無
    不合；原審審酌兩造之應有部分之比例及使用現狀，全體共有人分得之土地地形
    均完整並面臨道路，有利於將來建築使用，及甲○、辰○○、巳○○三人；戊○
    ○、卯○○、丙○○、壬○○四人；甲○男、丁○○二人分別願再保持共有之意
    願等各情，而採如附圖所示甲案為合併分割之裁判，固非無據；惟原審未慮及上
    訴人甲○、辰○○、巳○○、戊○○、卯○○、丙○○、壬○○、丑○○、甲○
    男、丁○○分得部分之地形過於狹長不利使用，並非合理公允之分割方法。上訴
    人丑○○等十人上訴指摘原判決不當，求為廢棄改判，非無理由，自應由本院予
    以廢棄改判，如主文第二項所示。
九、本件係因分割共有物而涉訟，兩造之行為，可認按當時之訴訟程度為伸張或防禦
    權利所必要，故由勝訴之一方亦負擔訴訟費用，爰依兩造共有土地之原應有部分
    比例，定其訴訟費用之負擔。
十、據上論結，本件上訴為有理由，爰依民事訴訟法第四百五十條、第七十八條、第
    八十一條第二款、第四百六十三條、第三百八十五條第一項前段，判決如主文。
中      華      民      國    九十      年    十一    月      二十七    日
                                    臺灣高等法院臺南分院民事第二庭
~B1審判長法官  吳    志    誠
~B2      法官  葉    居    正
~B3      法官  李    素    靖
右為正本係照原本作成。
如對本判決上訴，須於判決送達後二十日內向本院提出上訴狀；未表明上訴理由者，
應於上訴後二十日內向本院提出理由書。
中      華      民      國    九十      年    十一    月      二十九    日
~B法院書記官  林    鈴    香


司法院資訊處製作；財團法人民間司法改革基金會備份。
